臺灣高等法院臺南分院刑事裁定　　　　　　　　九十一年度抗字第二九四號　 Ｃ
　　　抗　告　人
　　　即自訴人　　乙　○　○
　　　被　　　告　甲　○　○
右抗告人因被告侵占案件，不服臺灣臺南地方法院中華民國九十一年八月二十八日第
一審裁定（九十一年度自字第一六八號），提起抗告，本院裁定如左：
      主      文
抗告駁回。
      理      由
一、本件抗告意旨略以：被告甲○○為民間互助會會首，抗告人即自訴人受被告邀請
    參加合會，至民國（下同）八十四年四月一日收尾會，合會金共計新台幣（下同
    ）四十八萬元。詎被告於八十四年四月收齊會款後，竟基於意圖為自己不法所有
    之犯意，悉數將上開款項侵占入己，迭經自訴人催討，被告均置之不理。被告所
    收會款，是因為要支付自訴人會款，收取後應立即交付自訴人，會款實屬自訴人
    所有，被告不過暫時持有而已。原裁定認：該項會款在會首交付與得標會員之前
    ，屬會首所有，實有誤會。原裁定另謂：得標之自訴人僅於得標時，取得請求被
    告交付得標會款之債權，並非因自訴人得標後當然取得得標會款之所有權，實令
    人難以苟同，蓋會員得標後，會首即有負責向各會員收取會款之義務，更有將收
    取之會款交與得標人之義務，會款係代得標人向各會員收取，各會員將會款交與
    會首，會首自應立即交給得標人，不可挪用。原裁定顯有欠當，請撤銷原裁定云
    云。
二、本件抗告人即自訴人於原審自訴意旨略稱：被告甲○○為民間互助會會首，於八
    十二年三月一日起邀集會員二十五人連同被告二十六人，成立每會二萬元、自八
    十二年三月一日起至八十四年四月一日止滿會之民間互助會。自訴人以自己名義
    參加二會，並先後於八十二年九月及八十四年四月一日標得合會金共四十八萬元
    。詎被告於八十四年四月收齊會款後，竟基於意圖為自己不法所有之犯意，拒不
    交付上開得標會款予自訴人，並悉數將上開款項侵占入己，迭經自訴人催討，被
    告王正明均置之不理，因認被告所為係涉犯刑法第三百三十五條之侵占罪嫌。
三、按法院或受命法官於自訴案件第一次審判期日前訊問及調查結果，如認為案件有
    刑事訴訟法第二百五十二條至第二百五十四條之情形者，得以裁定駁回其自訴，
    同法第三百二十六條第三項定有明文。次按侵占罪之成立，以行為人意圖為自己
    或第三人不法之所有，而侵占自己持有「他人之物」者為構成要件，刑法第三百
    三十五條第一項定有明文，亦即刑法上所謂侵占罪，以被侵占之物先有法律或契
    約上之原因在其持有中者為限，否則不能成立侵占罪（最高法院五十二年度台上
    字第一四一八號判例可資參照）；再者，臺灣合會性質乃會員與會首間締結之契
    約，會員相互間，除有特約外，不發生債權債務關係；亦即，民間互助會係會首
    與各會員間締結之契約，會首取得請求各會員按期給付會款之債權，並負責收齊
    會款及交付得標會員之債務，各會員僅於得標時，取得請求會首交付得標會款之
    債權，並非因其得標而當然取得得標會款之所有權，該項會款在會首交付與得標
    會員之前，屬會首所有，故會首於收齊會款後，拒不交付與會員，而擅自花用，
    乃係民事債務不履行問題，不成立侵占罪（最高法院四十九年台上字第一六三五
    號民事判決、八十七年度台非字第二五五號刑事判決意旨參照）。
四、本件抗告人即自訴人乙○○以被告甲○○就合會所收取之四十八萬元，於未給付
    自訴人前，係由被告持有，嗣後基於為自己不法所有之意圖，將應給付自訴人之
    得標金四十八萬元易持有為所有而侵占入己，顯見被告確有侵占犯行云云，並提
    出互助會簿影本三紙為其論述之依據。經查：依自訴人乙○○指訴被告未給付得
    標金乙節縱屬實情，然被告雖未將所收之會款交與得標人即自訴人，被告所收受
    各會員繳交之會款乃基於會首與會員之合會契約關係而來，不能認為所持有之會
    款係自訴人所有之物，亦即，得標之自訴人僅於得標時，取得請求被告交付得標
    會款之民事上法律關係之債權（即請求權），並非因自訴人得標後當然取得得標
    會款四十八萬元之所有權，故該會款在會首交付與得標會員之前，仍屬會首即被
    告所有，並非自訴人依法律上或契約上之關係，使會首即被告持有上開得標金四
    十八萬元，殆無疑義。故揆諸前揭說明，被告固未將所收之會款交與得標人即自
    訴人，然被告自該合會之其他會員所收取之會款乃基於會首與各別會員之契約關
    係而來，不能認為會首所持有之會款，即當然屬自訴人所有之物，是被告所為尚
    難認為與刑法上侵占罪之構成要件相當，其犯罪尚屬不能證明，應堪認定。
五、另新增民法債篇第十九節之一合會之規定，固於民國八十八年四月二十一日公布
    ，惟依民法債編施行法第三十六條第二項之規定，自八十九年五月五日施行。而
    依自訴人之指訴被告係自八十二年三月一日起會，自訴人於八十二年九月間及八
    十四年四月一日各標得該互助會，被告卻未交付會款，均係發生於新修正民法施
    行前，自不應適用新修正民法（民法債編施行法第一條參看），附予敘明。
六、綜上所述，被告甲○○之行為核與上開侵占罪之構成要件尚屬有間，此外復查無
    其他積極證據足資證明被告有何自訴人指訴之侵占犯行，本件被告之犯罪嫌疑即
    有不足，原審依據前開規定，而駁回抗告人之自訴，本院經核原審裁定認事用法
    俱無不合，自訴人抗告意旨仍執陳詞指摘原裁定不當，為無理由，應予駁回。
七、據上論結，應依刑事訴訟法第四百十二條，裁定如主文。
中    華    民    國      九十一      年      十        月    卅一      日
                                  臺灣高等法院臺南分院刑事第六庭
                                      審判長法官  楊    明    章
                                            法官  顏    基    典
                                            法官  高    明    發
右正本證明與原本無異。
不得再抗告。
                                      法院書記官  李    梅    菊
中    華    民    國      九十一      年      十一      月      五      日
